臺灣臺中地方法院民事判決　九十一年度簡上字第九號
　　上　訴　人　保證責任台中縣豐原市信用合作社
　　法定代理人　丙○○
　　上　訴　人　戊○○
　　被上訴人　　甲○○
右當事人間請求損害賠償事件，本院判決如左：
    主      文
上訴駁回。
第二審訴訟費用由上訴人連帶負擔。
    事      實
甲、上訴人方面：
  一、聲明：
    （一）原判決廢棄。
    （二）被上訴人第一審之訴及假執行之聲請均駁回。
  二、陳述：除與原審判決記載相同者予以引用外，補稱：
    （一）按侵權行為所發生之損害賠償請求權，以有故意或過失不法侵害他人權利
          為其成立要件，若其行為並無故意或過失，即無賠償之可言。因過失不法
          侵害他人之權利者，固應負損害賠償責任，但過失之有無，應以是否怠於
          善良管理人之注意義務為斷者，茍非怠於此種注意，即不得謂有過失。
    （二）原判決謂上訴人戊○○應負侵權行為責任之理由，無非認上訴人戊○○不
          應在上訴人保證責任台中縣豐原市信用合作社（下稱豐原信用合作社）已
          對羅碧霞財產執行而取得新臺幣（下同）二十五萬四千七百零五元之後，
          仍故意隱匿此情事，未向執行法院陳明變更上訴人豐原信用合作社之債權
          額，仍依分配表上之債權額全額受償。惟查：
      １、上訴人戊○○就債務人蔡武雄之債權全額聲請拍賣抵押物並無違法不當：
          債務人蔡武雄邀同連帶保證人羅碧霞、吳龍雄，向上訴人豐原信用合作社
          辦理抵押貸款，因該借款未為清償，上訴人豐原信用合作社即於民國八十
          七年九月八日，依民法第二七三條第一項之規定，同時對債務人及連帶保
          證人請求全部給付，分別聲請支付命令及拍賣抵押物。從而，日後執行法
          院就拍賣抵押物所得，依拍賣抵押物之聲請金額製成分配表，上訴人鍾智
          輝並無違法或不當。
      ２、上訴人豐原信用合作社雖經執行取得系爭連帶保證人羅碧霞之薪資二十五
          萬四千七百零五元，然並未入帳清償債務：系爭分配表作成即八十九年六
          月八日之前，上訴人豐原信用合作社已取得對連帶保證人羅碧霞之確定支
          付命令，並就其薪資聲請強制執行，經執行法院自八十八年十月十九日起
          扣押而由上訴人豐原信用合作社收取，直至分配表作成時，固已扣得二十
          五萬四千七百零五元。惟此筆金額，上訴人豐原信用合作社之營業部門並
          未將之入帳於系爭債權催收帳戶而逐筆扣抵債權，乃係轉列在預收款帳戶
          。蓋依上訴人豐原信用合作社之作業程序，除非全額或終局受償，否則不
          能將分筆催收所得直接轉入催收帳戶扣抵，此係營業部門之規定及作業程
          序，上訴人戊○○係放款及催收人員，對該營業部門之作業並無置喙或擅
          自主張之權利。
      ３、上訴人戊○○並無變更上開分配表上債權額之權利：上訴人戊○○不僅無
          自行主張其催收之債權是否應將已收取之羅碧霞薪資先予扣除之權，且於
          執行法院製作分配表後，亦僅能依催收帳戶受償餘額即月報表所示之情況
          ，對債務人蔡武雄之財產進行受償。亦即當所憑藉之月報表中，債務人之
          債務皆無清償紀錄時，上訴人戊○○根本無從變動系爭分配表上之債權額
          ，實難認其有何違背善良管理人之注意義務，甚或故意隱匿受償事實之情
          事可言。
      ４、上訴人戊○○更無將二十五萬四千七百零五元交還執行法院之權利，而且
          非返還予連帶保證人羅碧霞不可：本件雖經執行法院就上訴人豐原信用合
          作社所主張之債權全額分配，致上訴人豐原信用合作社在同時將執行法院
          分配款以及自連帶保證人羅碧霞處收取之金額，一次全部入償債務人蔡武
          雄催收帳戶後，發生溢領二十五萬四千七百零五元之情事，然此溢領部分
          ，就其作業程序而言，並非由分配款所生，而是自羅碧霞處扣款所剩餘，
          斯筆金額既非分配溢領，自無從交還執行法院之餘地，且既依不同案號自
          羅碧霞處扣款所得，亦唯有尋該案號撤銷執行，將款項返還予羅碧霞一途
          。準此，上訴人戊○○就系爭債權之處理，誠無任何違法不當情事。
    （三）上訴人豐原信用合作社與債務人蔡武雄及其連帶保證人羅碧霞之放款及事
          後催收，係分屬上訴人豐原信用合作社之豐東分社以及總社催收部門辦理
          。詳言之，當時對債務人辦理放款者，係該社之豐東分社，因債務人逾期
          未為清償而轉列催收，始由上訴人戊○○等催收人員持案向法院進行強制
          執行。然無論就主債務人或其連帶保證人之執行所得，均由原放款部門即
          上訴人豐原信用合作社豐東分社收取，並非由上訴人戊○○等催收人員收
          取或入帳。本件上訴人豐原信用合作社雖先對連帶保證人羅碧霞之薪資為
          強制執行之收取，然收取單位即上訴人豐原信用合作社豐東分社並未將已
          收取款項自債務人之全部債務扣除，而係將之暫放於預收款帳戶，且就其
          究竟已收取多少款項，亦無告知催收人員。有關總社催收人員即上訴人鍾
          智輝在續行執行程序過程，就債務人之債權額進行執行或受分配時，所憑
          藉之依據，仍應依「放款月底餘額表」及「放款催收款項月明細表」，即
          便在進行執行或受分配時，催收人員即上訴人戊○○主動向豐東分社查詢
          對主債務人之債權餘額，豐東分社亦依上開餘額表及月明細表之資料回覆
          ，故上訴人戊○○於辦理本件系爭強制執行，實悉依規定及資料辦理，並
          無因故意或過失侵害他人權益之情事。
    （四）基上所陳，上訴人戊○○就系爭借款之催收，既無違背善良管理人注意義
          務，亦無故意隱匿已受清償債權事實，其行為即與侵權行為有間，殊無故
          意以背於善良風俗之方法加損害於被上訴人之情事，上訴人自不應連帶負
          侵權行為損害賠償責任。
  三、證據：提出放款月底餘額表、放款催收款項月明細表、蔡武雄案催收程序一覽
            表各乙份。聲請調取台灣台中地方法院檢察署八十九年度偵字第一九七
            八一號、九十年度發查字第三四九五號偵查卷宗，引用證人丁○○在該
            偵查案中所言。並聲請訊問證人乙○○。
乙、被上訴人方面：
  一、聲明：求為判決駁回上訴。
  二、陳述：與原審判決記載相同，茲予引用。
  三、證據：援用原審之立證。
丙、本院依職權調閱八十八年度執字第一八一八七號及八十八年度執字七○四六號民
    事執行卷宗。
    理      由
一、被上訴人於原審起訴主張：上訴人戊○○為上訴人豐原信用合作社之受僱人，辦
    理該社放款債權催收業務。因訴外人蔡武雄向上訴人豐原信用合作社借款屆期未
    履行，該社即向本院聲請對蔡武雄及其妻即保證人羅碧霞為拍賣抵押物及扣薪之
    強制執行，其中對羅碧霞部分已收取二十五萬四千七百零五元之薪資作為部分債
    務之清償，該部分債務即歸於消滅。然嗣後拍賣蔡武雄之抵押物時，因另有其他
    債權人參加分配，上訴人戊○○竟未將上開已獲清償之部分向執行法院陳明，猶
    代理上訴人豐原信用合作社向執行法院請求清償原全部債權，並於八十九年七月
    四日實施分配前之同年六月二十日，具狀撤回對於羅碧霞之強制執行聲請，且主
    動將先前已執行取得之債權額二十五萬四千七百零五元退還羅碧霞，使執行法院
    依其對蔡武雄所陳報之全部債權分配完畢，致第二順位抵押債權人即被上訴人僅
    分配得二萬二千一百三十二元，損害被上訴人之權益，上訴人戊○○所為自屬故
    意以背於善良風俗之方法加損害於他人之侵權行為，應負損害賠償責任。另上訴
    人豐原信用社為戊○○之僱用人，其受僱人於執行職務時不法侵害被上訴人之權
    利，應由僱用人與受僱人負連帶賠償責任。再者，上訴人豐原信用合作社已因對
    保證人羅碧霞查扣薪資獲得部分清償，其對主債務人蔡武雄之債權於已受清償二
    十五萬四千七百零五元範圍內歸於消滅，其嗣後再以原債權全額加入分配，於該
    已受清償之部分即屬無法律上之原因受有利益，致被上訴人減少分配二十五萬四
    千七百零五元，受有損害。為此，依據侵權行為及不當得利之法律關係，請求上
    訴人應連帶給付二十五萬四千七百零五元及自起訴狀繕本送達翌日（即九十年八
    月二十五日）起至清償日止，按週年利率百分之五計算之利息等語。
二、上訴人則以：依據新修正之銀行法第十二條之一規定，應先向主債務人財產執行
    ，不足額部分始能向連帶保證人求償，因此上訴人才先向主債務人的財產執行，
    並將連帶保證人羅碧霞扣薪部分退回，尚無錯誤。且對羅碧霞之扣押命令是八十
    八年八月十八日聲請，於同年九月二日收到執行命令，八十九年五月十七日收到
    移轉命令，同年六月八日蔡武雄的分配表才下來，因時間緊湊，無法預測債權是
    否能完全受償，為保障自身債權，所以在尚未對主債務人財產執行前先扣押保證
    人薪資，並無不當。又上訴人豐原信用合作社無論就主債務人或其連帶保證人之
    執行所得，均由原放款部門即上訴人豐原信用合作社豐東分社收取，並非由上訴
    人戊○○等催收人員收取或入帳。本件雖先對連帶保證人羅碧霞之薪資為強制執
    行之收取，然收取單位即上訴人豐原信用合作社豐東分社並未將已收取款項自債
    務人之全部債務扣除，而係將之暫放於預收款帳戶，且其究竟已收取多少款項，
    並未告知經辦催收之上訴人戊○○。而上訴人戊○○在續行執行程序過程，就債
    務人之債權額進行執行或受分配時，所憑藉之依據，仍應依「放款月底餘額表」
    及「放款催收款項月明細表」所示債權數額，並無權變動，難認有侵權行為等語
    置辯。
三、被上訴人主張上訴人戊○○為上訴人豐原信用合作社之受僱人，辦理該社放款債
    權催收業務，因訴外人蔡武雄之借款屆期未清償，乃向本院聲請對蔡武雄及連帶
    保證人羅碧霞為拍賣抵押物及扣薪之強制執行，其中對羅碧霞所有薪資之強制執
    行，因執行法院核發執行命令，上訴人豐原信用合作社已收取二十五萬四千七百
    零五元，然嗣後拍賣蔡武雄之抵押物時，上訴人戊○○未將上開已獲清償之部分
    向於執行法院陳明，猶代理上訴人豐原信用合作社向執行法院請求清償全部債權
    ，並於實施分配前撤回對於羅碧霞之執行命令，且主動將先前已執行收取之上開
    債權額退還羅碧霞等事實，業據被上訴人提出本院民事執行處八十八年度民執四
    字第七○四六號通知、強制執行金額計算書分配表等件為證，且為上訴人所自認
    ，堪信為真實。惟上訴人否認有何侵權行為、不當得利等情事，並以前開情詞置
    辯。經查：
  （一）按保證債務之所謂連帶，係指保證人與主債務人負同一債務，對於債權人各
        負全部給付之責任者而言，此就民法第二百七十二條第一項規定連帶債務之
        文義參照觀之甚明。故連帶保證與普通保證不同，縱使無民法民法第七百四
        十六條所揭之情形，亦不得主張同法第七百四十五條關於檢索抗辯之權利（
        最高法院四十五年臺上字第一四二六號判例參照）。本件訴外人蔡武雄邀集
        羅碧霞擔任連帶保證人，向上訴人豐原信用合作社借款，依約定連帶保證人
        所保證之債務，如主債務人未依約履行，連帶保證人當即負責如數付清，並
        同意債權人毋須先就擔保物受償，得逕向立約人求償，有彼等所簽定之擔保
        放款借據及約定書各一份在卷足憑。揆諸上開說明及上訴人豐原信用合作社
        與借款人之特約，上訴人戊○○未就主債務人蔡武雄之財產強制執行而無效
        果前，即對訴外人羅碧霞取得執行名義，並向法院聲請為強制執行，扣得薪
        資二十五萬四千七百零五元，於法並無不合。換言之，上訴人戊○○可就連
        帶保證人羅碧霞財產部分先行求償，即便是全額求償，且放任原先已設定擔
        保物權之不動產不予執行，亦非法所禁止。至上訴人所引銀行法第十二條之
        一：「銀行辦理自用住宅放款及消費性放款，已取得前條所定之足額擔保時
        ，不得以任何理由要求借款人提供連帶保證人。銀行辦理授信徵取保證人時
        ，除前項規定外，應以一定金額為限。未來求償時，應先就借款人進行求償
        ，其求償不足部分得就連帶保證人平均求償之。但為取得執行名義或保全程
        序者，不在此限。」之規定，係八十九年十一月一日修正實施，其實施時間
        均在本件借貸、法院核發執行名義、強制執行、取得分配款之後，依法律不
        溯及既往之原則，難謂上訴人戊○○在處理本件訴外人蔡武雄、羅碧霞之債
        務時，應受上開修正後銀行法規定之拘束，上訴人前開辯稱應依新修正之銀
        行法處理本件債務云云，顯有誤認。
  （二）次按依債務本旨，向債權人或其他有受領權人為清償，經其受領者，債之關
        係消滅。又債之清償，得由第三人為之，但當事人另有訂定或依債之性質不
        得由第三人清償者，不在此限。民法第三百零九條第一項、第三百十一條第
        一項亦分別定有明文。依連帶債務之性質，債權人雖可就連帶債務人之一人
        或全體，同時或先後請求全部或一部之給付（參照民法第二百七十三條規定
        ），易言之，本件上訴人戊○○對於是否就主債務人蔡武雄部分實行擔保物
        權受清償，或另外向連帶保證人羅碧霞請求受償，固有選擇之權利，惟其既
        在就主債務人蔡武雄部分實行擔保物權受清償前，已先就連帶保證人羅碧霞
        財產部分聲請強制執行，並收取薪資二十五萬四千七百零五元，為上訴人所
        不爭之事實，依前開規定，自應發生清償之效力，上訴人豐原信用合作社對
        於債務人之債權在已受清償之範圍內應已消滅，不因內部作業程序僅將之暫
        放於預收款帳戶，並未沖抵債務；且事後再將已受清償之款項退回而有所改
        變（若退回之意思表示有錯誤，可依相關之法律關係另行主張）。上訴人戊
        ○○明知如此，於執行主債務人蔡武雄之擔保物權時全額受償，未扣除已消
        滅之債權部分，致第二順位抵押債權人即被上訴人無法分配到二十五萬四千
        七百零五元而受有損害，其所為自係故意以背於善良風俗之方法加損害於他
        人之行為，而被上訴人無法分配到二十五萬四千七百零五元之損害，確與上
        訴人戊○○未將上開已消滅債權扣除之行為間，有因果關係，上訴人戊○○
        對被上訴人自構成侵權行為無疑。
  （三）上訴人雖辯稱在未就主債務人蔡武雄之設定擔保物權之財產拍賣受分配前，
        無從得知是否能完全受償，固屬事實，然上訴人既然已因執行法院核發扣押
        收取命令自連帶保證人羅碧霞處取得上開金額，即屬受償行為，而非單純扣
        押，是其辯稱再以全額參加分配並無不當云云，尚非可採。
  （四）上訴人另辯稱：執行連帶保證人羅碧霞所有薪資之所得，由原放款部門即上
        訴人豐原信用合作社豐東分社收取後，將之暫放於預收款帳戶，並未沖抵債
        務，上訴人戊○○非經辦收取或入帳業務之人員，亦未獲告知究竟已收取多
        少款項，仍應依「放款月底餘額表」及「放款催收款項月明細表」所示債權
        數額進行催收，並無權變動云云。經查：上訴人主張前開催收、列帳之程序
        ，固經證人乙○○及丁○○證述明確，惟本院依上訴人豐原信用合作社之聲
        請，於八十八年八月二十六日，對連帶保證人羅碧霞所有之薪資，核發扣押
        並交由上訴人豐原信用合作社收取之執行命令，並於九十年五月十一日，核
        發將該債權移轉於上訴人豐原信用合作社之執行命令，且該二執行命令均由
        上訴人戊○○為送達代收人收受在案；另主債務人蔡武雄拍賣抵押物強制執
        行事件之分配表及分配期日通知，係於八十九年六月八日送達上訴人豐原信
        用合作社，上訴人戊○○且於八十九年七月四日即執行法院實施分配期日到
        場等情，有本院八十八年度執字第一八一八七號及八十八年度執字七○四六
        號民事執行卷宗所附之送達證書及分配筆錄可證。是上訴人戊○○至遲在收
        受本院核發上開移轉之執行命令時，當已知悉上訴人豐原信用合作社有收取
        羅碧霞被扣押薪資之事實，自應於收受分配表後，向其內部業務經辦單位查
        詢沖抵後之債權餘額，簽報其主管核准，再向執行法院為債權金額之減縮，
        自不得執上訴人豐原信用合作社「放款月底餘額表」及「放款催收款項月明
        細表」所示債權之數額，為上訴人豐原信用合作社可依執行法院分配表溢受
        清償之正當理由。是上訴人此部分之辯詞，亦非可取。
  （五）上訴人所收取之二十五萬四千七百零五元，係依據執行法院之執行命令，其
        與因拍賣抵押物而受分配之款項，均屬強制執行之所得，如合計逾其債權額
        ，自屬超額受償，理應返還執行法院為適當之處理（重為分配予其他債權人
        ，如無其他債權未受分配，則應返還債務人），上訴人逕為發還給連帶保證
        人羅碧霞，於法亦有不合。是上訴人認其無將二十五萬四千七百零五元交還
        執行法院之權利，而且非返還予連帶保證人羅碧霞不可云云，亦非有理。
四、末按因故意或過失，不法侵害他人之權利者，負損害賠償責任。故意以背於善良
    風俗之方法，加損害於他人者亦同。又受僱人因執行職務，不法侵害他人之權利
    者，由僱用人與行為人連帶負損害賠償責任。民法第一百八十四條第一項、第一
    百八十八條第一項分別定有明文。本件上訴人戊○○於執行職務時既有前開所示
    之侵權行為，上訴人豐原信用合作社為其僱用人，依前開規定，上訴人二人即應
    負連帶賠償責任。從而，被上訴人起訴請求上訴人應連帶給付二十五萬四千七百
    零五元及自起訴狀繕本送達翌日（即九十年八月二十五日）起至清償日止，按週
    年利率百分之五計算之利息，即有理由，應予准許。原審據此判令上訴人應連帶
    如數給付，並依被上訴人之聲請，酌定擔保金額，宣告假執行，核無不合。上訴
    意旨指摘原判決不當，求為廢棄改判，非有理由，應予駁回。
五、本件被上訴人依據民法第一百八十四條第一項、第一百八十八條第一項規定之請
    求既有理由，則其併依同法第一百七十九條不當得利之法律關係請求，即無須再
    為論列，附此敘明。
六、據上論結，本件上訴為無理由，依民事訴訟法第四百三十六條之一第三項、第四
    百四十九條第一項、第八十五條第二項，判決如主文。
中　　　華　　　民　　　國　　九十一　　年　　　四　　　月　　　九　　　日
                                      臺灣臺中地方法院民事第四庭
~B審判長法官  張恩賜
~B　　　法官  許秀芬
~B　　　法官  林洲富
右為正本係照原本作成。
不得上訴。
中　　　華　　　民　　　國　　九十一　　年　　　四　　　月　　　九　　　日
~B法院書記官
